【裁判字號】    94,上更(一),294
【裁判日期】    950419
【裁判案由】    殺人未遂
【裁判全文】
臺灣高等法院高雄分院刑事判決     94年度上更(一)字第294號
上  訴  人
即  被  告  丁○○
指定辯護人  本院公設辯護人乙○○
上列上訴人因殺人未遂案件，不服臺灣澎湖地方法院91年度自字
第2 號中華民國91年10月3 日第一審判決，提起上訴，經判決後
，由最高法院發回更審，本院判決如下：
    主  文
原判決撤銷。
丁○○殺人未遂，處有期徒刑肆年陸月。
    事  實
一、丁○○係澎湖縣馬公市○○路21號5 樓海洋之星KTV 服務生
    （即俗稱「少爺」），該店女服務生（即俗稱「公主」）花
    名「小潔」者為其女友，民國（下同）91年2 月22日晚上11
    時許，丙○○、甲○○與另2 位軍中同袍到該KTV 廂房飲酒
    作樂，由丙○○請客，並邀「小潔」坐，因丁○○認識甲○○，店中另一少爺亦認識丙○○，丁○○即與另一名少爺
    偶會進入廂房向丙○○等人敬酒，席間，丙○○與「小潔」
    大玩猜拳罰酒脫衣遊戲，至翌日（23）日凌晨4 時許，「小
    潔」因輸拳上身衣服已全部脫光，丁○○見狀，醋意大發，
    竟摔酒杯不悅而衝出廂房，甲○○即尾隨出去問明緣由，方
    知「小潔」係丁○○女友，丙○○亦走出廂房，3 人進入電
    梯，丙○○不滿丁○○之服務態度，於電梯內出拳毆打丁○○，經甲○○架開，旋電梯到達1 樓，丁○○走出電梯，丙○○亦緊跟其後，丁○○竟萌殺人之犯意，直走至屋外停放
    機車之處所，自某不詳車號之機車腳踏板上，取出置放其上
    不知何人所有之西瓜刀1 把，返回對站在該海洋之星KTV 大
    門騎樓前樓梯第2 、3 階梯上之丙○○，迎面舉刀朝丙○○
    頭、頸部人身重要部位由上而下砍下1 刀，丙○○受驚而舉
    其左手橫置於其頭部前上方抵擋以保護其頭、頸部，致左手
    前臂受切割傷，併橈神經正中神經及橈動脈及橈尺骨骨折及
    多處肌腱斷裂，丁○○見丙○○左臂幾乎斷掉，呆立當場，
    旋即將西瓜刀藏放於該棟樓房二樓樓梯間隱密處，丙○○經
    送醫急救而倖免於難。嗣經警據報該海洋之星KTV 有人滋事
    後由警員呂俊義前往查證，知悉傷者已被送醫而至國軍澎湖
    醫院急診室，由丙○○告知係住在澎湖馬公井子垵的「阿忠
    」所為，警方尚未查出嫌疑犯身分時，丁○○於當日上午8
    時30分許，由母親陪同自動到警局自首犯罪，並接受裁判，
    警方循線扣得不知何人所有之作案西瓜刀1 把。
二、案經被害人丙○○向台灣澎湖地方法院提起自訴。
      理  由
甲、程序問題：
(1)、證人甲○○自訴人丙○○於司法警察調查中所為之陳述，為
    審判外陳述，屬於傳聞證據，其於司法警察調查中所為之陳
    述，核與其於原審審判中所為之陳述，並無不符，惟自訴人
    及被告辯護人於審判程序均同意證人甲○○於司法警察調查
    中所為之陳述，作為證據，本院審酌上開言詞陳述作成時之
    證據取得過程並無瑕疵，且與待證事實具有關連性，且證據
    資料越豐富，對真實之發現越有助益之理念等情況，認為適
    當，應認依刑事訴訟法第159 條之5 第1 項之規定，得為證
    據。
(2)、國軍澎湖醫院附設民眾診療服務處91年2 月28日91民診證字
    第2117號、同院91年3 月11日91民診字證第2059號、同院94
    年12月7 日第000253號診斷證明書3 份暨自訴人病歷資料、
    國立台灣大學附設醫院91年3 月1 日診字第91007305號、同
    院91年7 月30日校附醫密字第9100203561號診斷證明書2 份
    暨自訴人病歷資料雖均係被告以外之人於審判外所為之書面
    陳述，屬於傳聞證據，然查無證據證明上開文書，顯有不可
    信之情況，本院衡之該文書為從事業務之人於通常業務過程
    中且本其醫學專業而為之準確記載，無預見日後可能會被提
    供作為證據之偽造動機，依刑事訴訟法第159 條之4 第3 款
    之規定，應認得為證據，而有證據能力。又卷附之澎湖縣警
    察局馬公分局扣押筆錄及扣押物品附錄表等資料，雖係被告
    以外之人於審判外所為之書面陳述，屬於傳聞證據，然屬公
    務員職務上製作，經常處於可受公開檢查之狀態，設有錯誤
    ，甚易發現而予及時糾正之紀錄文書，應屬刑事訴訟法第15
    9 條之4 第1 款所稱之紀錄文書，又查無證據證明上開資料
    顯有不可信之情況，揆諸前揭規定，應認對於被告之案件，
    均得為證據，而有證據能力。
(3)、傳聞法則乃對於被告以外之人於審判外之言詞或書面陳述，
    亦即針對被告以外之人於審判外以言詞或書面所為之供述證
    據而為之規範。卷附海洋之星KTV 現場照片7 幀（原審卷第
    23-26 頁），乃以科學、機械之方式，對於當時狀況所為忠
    實且正確之記錄，性質上並非供述證據，應無刑事訴訟法第
    159 條第1 項規定之適用。
(4)、按可為證據之物，得扣押之，刑事訴訟法第133 條第1 項定
    有明文。本院質之證人即承辦警員呂俊義稱「被告至警察局
    自首後，我有到現場起出扣案刀械」等語（本院卷第70頁以
    下），被告亦承認以該刀械犯案，是該刀械係可為證據之物
    ，依上開說明，其扣押程序自屬合法，扣押之物證，自有證
    據能力。
(5)、證人、鑑定人依法應具結而未具結者，其證言或鑑定意見，
    不得作為證據，同法第158 條之3 亦有明文。惟告訴人之指
    訴，故係以使被告受刑事訴追為目的，自訴人之自訴，亦同
    此旨，是以如就與待證事實有重要關係之親身知覺、體驗事
    實陳述時，即居於證人之地位，依刑事訴訟法第158 條之3
    規定，自應依同法第186 條第1 項所定命其具結，使告訴人
    知悉其有據實陳述之義務，以擔保其證言之真實性，該供述
    證據始具證據能力，如未踐行上揭人證之法定調查程序，應
    不得作為證據，故自訴人丙○○於原審之供述未曾具結，其
    指述被告如何對其下手等供述，自無證據能力。
乙、實體問題：
一、訊據上訴人即被告（以下簡稱被告）丁○○坦承對於前開因
    見女友「小潔」與自訴人丙○○划拳脫光上身，醋意大發，
    摔酒杯而離開廂房，在電梯內被自訴人毆打，到1 樓走出電
    梯自訴人又緊跟其後，乃持西瓜刀砍傷自訴人左手臂之事實
    ，然矢口否認有何殺人未遂犯行，辯稱無殺人故意，是嚇一
    嚇自訴人，因自訴人在電梯內對伊攻擊，走出電梯後，又緊
    跟著伊，伊持刀欲嚇唬自訴人，僅是由上往下劃下而已，不
    意自訴人反應太快以手來擋，致左手臂被砍傷云云。至於被
    告何以持有西瓜刀，於警詢第1 次筆錄時供稱：正好在大門
    的機車上有看到1 把西瓜刀，順手拿起西瓜刀作勢要砍他（
    見原審警詢卷第13-14 頁），於第2 次警詢則稱刀是在地上
    拾到的，不是放在機車上（見原審警詢卷第15-16 頁），就
    作案用之西瓜刀來源供述不一，惟均以無殺意等語置辯。
二、然查：
(一)被告於自訴人在前揭時間在包廂內摔酒杯後走出包廂，旋在
    電梯內遭自訴人毆打，經證人甲○○架開，出電梯後，自訴
    人猶緊跟被告之後，此為證人甲○○於原審審理時（在本院
    前審卷25-26 頁原審卷18頁背面）供述以及自訴人於本院審
    理時以證人身分結證屬實在卷（本院卷60-62 頁），並經被
    告於本院前審審理時坦承無訛（本院前審卷22頁）。顯見當
    時被告與自訴人間已起衝突。參諸被告在警訊中自承：出電
    梯後忍耐不住，即取拿作勢揮砍，果引起被害人出手抵擋乙
    節（警卷13-16 頁）。依當時情況，被告既對自訴人不滿，
    懷有敵意，又遭自訴人毆打，是其顯有持刀攻擊之犯意甚明
    ，更足以認定被告絕非僅是威嚇自訴人而已。何況被告一刀
    砍下，自訴人隨即手骨、肌腱、動脈、神經斷裂（詳前開國
    軍澎湖醫院診斷證明書及自訴人受傷照片各1 紙），足見被
    告揮刀時用力之猛，如其意在恐嚇，則以刀作勢即可，何須
    真實砍下又其辯稱其刀自上往下劃下，是自訴人反應太快以
    手來擋，致左手臂被砍傷云云。惟被告之刀如非猛力砍下，
    自訴人即使以手抵擋，則所受之傷害，衡情亦不致於達手骨
    ，肌腱，動脈，神經斷裂之程度，後參酌自訴人受有上開傷
    勢後，被告竟不將自訴人送醫，而逕自離去？故被告所辯僅
    嚇自訴人云云。無足採信。
(二)自訴人遭被告持刀砍傷後，先送往國軍澎湖醫院急救，診斷
    為「左手前臂切割傷併橈神經正中神經及橈動脈及橈尺骨骨
    折及多處肌腱斷裂、未完全性截肢」後，搭乘直昇機後送台
    大醫院急救，經台大醫院認為「自訴人左手前臂受傷近乎完
    全截肢」，而歷經兩次手術治療後於同年3 月6 日出院等情
    ，分別有國軍澎湖醫院診斷證明書、台大醫院前函附於原審
    卷可查。（原審卷6 、7 、20頁），自訴人又於同年7 月5
    日至台大醫院追蹤治療，該院於同月底以前述函件函覆原審
    表示：「自訴人遭受傷害甚為嚴重，目前已達毀敗一肢機能
    之程度」（原審卷71、127 頁），姑不論自訴人之傷情是否
    已達毀敗一肢機能之地步，然自訴人於前開時、地受被告一
    刀砍下因而傷情嚴重，須再三就醫，應可認定。
(三)被告對於殺傷自訴人所用之西瓜刀來源，於事發當日第1次
    警詢時供稱：「正好在大門口的機車上有看到1 把西瓜刀」
    等語；於第2 次警詢及原審時則改口稱：「我跑到機車旁正
    好被我踩到1 把刀」，於本院審理時亦否認刀械係其所有而
    事先藏放於自己機車上之情。對此，當時緊跟在被告後面之
    自訴人於警詢則指稱：「我是看見被告在車上腳踏板上拿出
    1 把刀，就往我頭上砍」等語（見原審警詢卷第17頁），西
    瓜刀究竟何人所有，於何處取出，2 人所陳不一，而證人甲○○於警詢時亦稱電梯門一打開，丁○○就衝出電梯門，丙○○跟著衝出，... 等我到大門時看見丙○○左手流血等語
    ，（見原審警詢卷第19頁），顯然證人甲○○亦無法說明作
    案刀械之由來，本院參酌當時被告與自訴人2 人先後自電梯
    內衝出，顯然2 人之爭執尚未罷休，於此緊張狀態度，如謂
    現場竟適時留存有西瓜刀在地上，而被告竟於匆忙之間尚有
    餘力將之拾起，顯與常情不符，被告對該西瓜刀先前置放之
    地點應早已知悉，其謂西瓜刀係其在地上踩到撿起云云，應
    非真實，蓋西瓜刀係一足以取人性命之凶器，豈有經人隨意
    棄置於如KTV 易滋生紛擾場所之地上之理。故該西瓜刀應如
    自訴人及被告第1 次警詢所述置放在機車腳踏板之物，已堪
    認定，而該西瓜刀究屬何人所有，因被告否認係其所有，又
    無確切之證據證明係屬被告所有，自訴人亦無法指認該放置
    刀械之機車係被告所有，自應認該西瓜刀係屬不詳姓名之人
    所有。
(四)被告自始否認有殺人犯意，辯護人亦為其辯稱：被告揮刀砍
    傷自訴人手臂1 刀時，緊隨在後之證人甲○○並未勸阻，被
    告已主動停止繼續殺人，如被告之持刀攻擊若果真有致自訴
    人於死之意思，自可於自訴人喪失抵抗能力後再次攻擊，被
    告卻未為之，已難確信被告有殺人犯意，況自訴人傷勢在左
    手臂，無具體事證足證被告有朝被害人要害部位揮砍情事，
    應無殺人犯意云云。查自訴人、被告、甲○○故均供稱被告
    僅有砍1 刀即停手未有追殺之動作等語，本院認被告無殺意
    之辯詞仍不足信，理由如下：
  、殺人與傷害之區別，端視加害人有無殺意為斷，加害人所
    持兇器及被害人受傷部位是否致命要害及其傷痕之多寡、輕
    重情形，均得作為審究其有無殺意之參考資料。加害人之下
    手情形如何？於審究犯意方面，究不失為重要參考資料。又
    殺人必有其動機或原因，本件被告雖與自訴人並無宿怨，此
    為自訴人於本院審理時均陳明在卷（本院卷64-65 頁），然
    由被告坦承其女友確實於廂房內陪酒而脫光上衣，衡情為被
    告所難以忍受，此點足以證明（被告於離開KTV 廂房當時應
    已有不滿）。又丙○○緊隨被告離去廂房，於電梯內更與被
    告發生衝突有拳毆被告之舉然遭甲○○所制止，此為被告及
    證人甲○○於警詢時均供述明確（原審卷13頁背面、18頁背
    面），自訴人於警詢亦坦承有在電梯內質疑丁○○為何於廂
    房內拿杯子砸伊以及推丁○○之肩膀之情事，顯見自訴人與
    被告之衝突更係加深，而由證人甲○○於警詢時所稱：「電
    梯門一打開，丁○○就衝出電梯門，丙○○跟著衝出，...
    等我到大門時看見丙○○左手流血」等語以觀，則被告急忙
    衝出電梯，目的為何？惟由查本件被告就自訴人對其挑釁後
  ，出電梯迅速至放有刀械之不詳車號機車旁取刀於自訴人出電
    梯尚立於大門前樓梯台階未離開之時隨即迅速返回，由被告
    迅速而且獨自1 人帶刀復返可知，被告顯係決意反擊而對先
    前被毆打以及女友脫衣自認不平之事作一了結，故因而返回
    現場，又更故意持足取人性命之西瓜刀利器返回，而以尖刀
    直砍，已難謂無殺人犯意。
  、辯護人雖辯稱：自訴人受傷部位僅左手肘挫傷一處，故被
    告應無取人性命之決意云云，然本案案發地點係KTV 大門騎
    樓前之樓梯台階，當時自訴人站立於離地面第2 、3 階台階
    處，被告則立於台階下之平地，自訴人站立位置之台階離地
    面約30公分左右，為被告於本院審理時陳明在卷（本院卷65
    頁），又扣案西瓜刀長50公分、寬4 公分，有扣押筆錄、照
    片等在卷，被告又坦承舉起長刀由上而下「劃」下等語（原
    審警詢14頁背面），顯然被告係持足以奪人性命之長刀面對
    面而對自訴人頭、頸重要部位砍下應可認定，而對人身頭、
    頸部要害之處如加以重砍，顯容易奪人生命，此亦為一般之
    常識，被告一刀砍下，自訴人之手骨、肌腱、動脈、神經應
    聲而斷，亦有診斷證明書在卷已如前述，其下手之重更難謂
    無殺人之決心。
  、再者，為何自訴人受傷部位係左手臂？自訴人自始陳明看
    見被告舉刀迎面砍下，為躲避而舉起手臂抵擋等語，顯見係
    因自訴人舉起手臂擋住頭頸部人身重要部位而免於頭頸部受
    創而恐迅速危及生命，被告對自訴人舉手阻擋之證詞於本院
    審理時並未爭執（本院卷65頁、62-63 頁），是被告係向自
    訴人人體之致命部位下手，足見被告下手時係攻擊自訴人之
    致命部位，毫不知節制，依客觀情勢觀察，足堪認為被告即
    有殺人之意圖，矧查，被告與自訴人均屬健壯之年，有其年
    籍資料在卷，實力應屬相當，被告手持西瓜刀，衡情鋒利，
    兩人又係面對面正面衝突，自訴人立於樓梯之階梯上，自訴
    人對於暗夜間突如其來之攻擊，如要閃躲避開被告之攻擊，
    若以後退之方式衡情在樓梯上容易往後跌倒，蓋其地勢不如
    平地，欲往後逃開有其困難，相較其他躲避之方式，以手舉
    起保護自己之頭頸部重要部位而捨手臂，應屬不得已下之最
    佳保護方式，故自訴人證稱被告舉刀往其頭部砍下，伊就舉
    起手臂抵擋，手臂被砍到骨頭斷裂只剩下皮還未斷等語，並
    有自訴人之傷單在卷加以對照，自訴人確實受有其所述之如
    上傷情，足見被告確實舉刀往自訴人頭頸部砍下而自訴人因
    舉手抵擋刀勢以保護自己之頭頸部，故其手臂始受傷，可知
    被告絕非有意選擇不往自訴人人身重要部位砍下，係因自訴
    人保護得當之故。衡以當時主客觀情勢，足認被告有殺害自
    訴人之直接殺人故意亦明。自訴人雖亦陳明被告揮刀後，隨
    即呆立當場等語，足見被告依據揮刀時手部感覺，已得悉自
    己下手之用力以及自訴人之受傷甚深，因而認事態嚴重而甚
    感錯愕；而停止其犯行，然係事後見事態嚴重而停止殺意並
    非自始即無殺意，應可認定。
  、就被告係基於直接故意或間接故意殺人而言，按刑法關於
    犯罪之故意，係採希望主義。直接故意，須行為人對於構成
    犯罪之事實具備明知及有意使其發生之兩個要件；間接故意
    ，須行為人對於構成犯罪之事實預見其發生，且其發生不違
    背行為人本意始能成立。而行為人有無犯罪之故意，乃個人
    內在之心理狀態，惟有從行為人之外在表徵及其行為時之客
    觀情況，依經驗法則審慎判斷，方能發現真實（88年度台上
    字第1421號判決）參照。行為人對於構成犯罪之事實，明知
    並有意使其發生者，為故意。刑法第13條第1 項定有明文，
    被告明知以利刃砍人之頭、頸重要部位，足致生死亡之結果
    ，仍有故意使其發生，而以殺人之直接故意，對自訴人之正
    面迎面砍下，自訴人閃避不及只得以手臂抵擋而受傷，被告
    與被害人縱無深仇，但其因心中不平而離去取刀，且依其離
    去時雙方所生衝突，顯見衝突升高而有殺人之動機。再其所
    下手者，亦僅選擇在場之自訴人而不及於同在海洋之星KTV
    作樂之甲○○或其他友人，足見其殺害自訴人之直接故意。
    被告於當日上午8 時30分許至警局自首，並經警於該KTV 起
    獲作案刀械1 把，此據證人即承辦警員呂俊義於本院審理時
    證述明確，被告所辯無殺意云云，屬卸責之詞，不足採信，
    其犯行洵堪認定。又被告犯罪前雖有飲酒，有酒測值在卷可
    資，然其自招原因自由行為，並無引用意識不清而得邀減刑
    寬典之適用餘地，併此說明。
三、論罪科刑部分：
(1)、殺人與傷害之區別，應以有無殺意為斷，如意在殺人，不能
    以未生死亡之結果而論以傷害罪，意在傷害，亦不能因發生
    死亡之結果而論以殺人罪。核被告所為，係犯刑法第271 條
    第2 項、第1 項之殺人未遂罪、被告已著手於殺人犯罪行為
    之實行而不遂，為未遂犯，爰依刑法第26條規定減輕其刑。
    又按，對於未發覺之罪自首而受裁判者，減輕其刑，刑法第
    62條前段定有明文；而犯人就其犯罪行為苟已到官自首，縱
    令對於犯罪之原因，未肯盡情吐露，仍不失有自首之效力。
    且自首以告知犯罪為已足，其所告內容不以與事實完全相符
    為必要，最高法院51年度台上字第662 號判決要旨足資參照
    。且刑法上自首減刑之規定，本為使犯罪事實易於發覺，及
    獎勵犯人知所悔悟而設；故不問自首之動機如何，亦不以對
    於犯罪情狀盡情吐露為必要，同院41年度台上字第268 號判
    決要旨亦可參照。本件被告自行到警局投案，固未就其是以
    何種犯意砍傷自訴人之過程細節詳盡陳述，但業就持刀械傷
    及自訴人乙節坦承不諱，故被告當時雖僅陳述部分犯罪事實
    ，但已足使其犯罪事實更易於發覺查證。被告縱未就事發始
    末詳盡陳述，然被告既然已對於尚未發覺之犯罪至警局自首
    ，應依刑法第62條前段之規定減輕其刑，爰遞減之。
(2)、原判決因予論罪科刑，固非無見。惟查：、本件犯行之起
    因，係自訴人找被告之女友「小潔」坐，大玩划拳脫衣遊
    戲，「小潔」因輸拳上身全部脫光，使被告醋意大發，摔酒
    杯以示不滿，自訴人則不滿被告態度，拳毆被告，並緊跟在
    被告之後，不善甘休，致使被告萌持刀殺害自訴人之犯意，
    已如前述，乃原審因被告、自訴人及證人甲○○之前均避不
    談划拳脫衣之事，故就此事實並未載述，致事實有欠明瞭，
    已有未洽。、原審誤被告之殺人犯意為傷害致重傷之犯意
    ，且對被告係自首疏而未論，自有不當。、扣案之西瓜刀
    1把，並非違禁物，又無證據證明係被告所有，原審諭知沒
    收，亦有未合。被告上訴意旨，否認犯罪，指摘原判決不當
    ，雖無理由；原判決有上開可議自應由本院將原判決撤銷改
    判。審酌被告於本案犯行時，於91年間有一次竊盜犯行，被
    判處有期徒刑3 月，於本案原審審理中始易科罰金執行完畢
    （不構成累犯），足見其素行不佳，又本案起因雖係不滿自
    訴人與其女友划拳，使其女友脫光上身，又遭自訴人毆打，
    自訴人並緊跟不捨，被告始憤而觸犯刑章，然犯後未坦承犯
    行，顯不知悔改，雖與自訴人於原審達成和解，然迄未履行
    賠償，及其智識程度、犯罪情節、對自訴人造成之身心傷害
    難以抹滅等等情狀，量處如主文所示之刑，扣案之西瓜刀因
    無證據證明係被告所有，且非違禁物，故不予宣告沒收，附
    此敘明。
據上論斷，應依刑事訴訟法第369 條第1 項前段、第364 條、第
343 條、第299 條第1 項前段，刑法第26條前段、第271 條第1
、2 項，第62條前段，判決如主文。
中    華    民    國    95    年    4     月    19    日
                  刑事第八庭    審判長法  官  李炫德
                                      法  官  李淑惠
                                      法  官  簡志瑩
以上正本證明與原本無異。
如不服本判決應於收受本判決後10日內向本院提出上訴書狀，其
未敘述上訴理由者，並得於提起上訴後10日內向本院補提理由書
狀（均須按他造當事人之人數附繕本）「切勿逕送上級法院」。
中    華    民    國    95    年    4     月    19    日
                                      書記官  白  蘭
附錄法條：
中華民國刑法第271條第1項、第2項
(普通殺人罪)
殺人者，處死刑、無期徒刑或十年以上有期徒刑。
前項之未遂犯罰之。


司法院資訊處製作；財團法人民間司法改革基金會備份。
